【裁判字號】    95,判,1909
【裁判日期】    951123
【裁判案由】    娛樂稅
【裁判全文】
最  高  行  政  法  院  判  決
                                     95年度判字第01909號
上  訴  人  臺北市稅捐稽徵處
代  表  人  乙○○
被 上訴 人  錢澤企業股份有限公司
代  表  人  甲  ○
上列當事人間因娛樂稅事件，上訴人對於中華民國94年6月16日
臺北高等行政法院93年度訴字第1059號判決，提起上訴。本院判
決如下：
    主  文
上訴駁回。
上訴審訴訟費用由上訴人負擔。
    理  由
一、被上訴人於臺北市大安區○○○路○段205號2至4樓經營ＫＴ
    Ｖ，係屬提供伴唱機具設備供顧客唱歌之業務，上訴人大安
    分處乃依娛樂稅法按月依被上訴人每月營業額查定課徵被上
    訴人民國90年4月至92年3月每月之娛樂稅。被上訴人不服，
    申請復查，經上訴人作成如附表所列22件復查決定 (其中90
    年4月至6月娛樂稅部分，係前經訴願決定撤銷後由原處分機
    關另為之復查決定)，被上訴人仍不服，提起訴願，遭決定
    駁回，遂提起本件訴訟。
二、被上訴人於原審起訴主張略以：上訴人對被上訴人所為娛樂
    稅之查定處分是否合法，悉以上訴人有無遵照臺北市娛樂稅
    徵收自治條例（下稱徵收自治條例）第6條及行為時臺北市
    稅捐稽徵處娛樂稅查定作業注意事項（下稱查定作業注意事
    項）第二點2.、第三點12.及第四點2.之規定作成行政處分
    以為斷。上訴人並未派員稽查被上訴人代徵稅款情形，無法
    對核定被上訴人稅額之營業成數等數據提出合理之說明，經
    臺北市政府訴願決定撤銷原處分後，上訴人對訴願決定之指
    摘毫不理會，繼續對被上訴人作違法之核定稅捐處分。上訴
    人為迴避其未依法定程序進行查定之問題，並以自動報繳之
    金額並將非娛樂稅收費額計入，用以比較查定稅額，而辯稱
    核定稅額並未過高，原處分及訴願決定理由諸多不合事實、
    欠缺證據、相互矛盾及適用法則不當之違法處分，自無可維
    持。上訴人於90年4月1日查定被上訴人之娛樂稅前，並未至
    被上訴人之營業場所實地調查營業情形，被上訴人提起訴願
    後，上訴人仍未依徵收自治條例第6條之規定實地勘查，作
    成詳細紀錄，並由被上訴人蓋章核備，訴願決定顯有誤會。
    上訴人於前次訴願決定撤銷原處分後，重為復查決定仍維持
    查定銷售額為每月新台幣 (下同）14,112,000元，亦即仍以
    每人平均收費額350元，房間數48間，每房間平均6人，營業
    時數20小時，每節平均時數3小時，營業成數7成，每月營業
    30日作為查定稅額之計算因子。則本件應予審究7成之營業
    成數所據為何，是否依法規所定實地調查並作成詳細紀錄由
    被上訴人蓋章確認？上訴人處分之適法性依此不難辨明。再
    者，上訴人於90年8月10日以北市稽工乙字第9091307600號
    函示各分處計徵標準，規定每人平均收費額一律定為200元
    ，被上訴人之關係企業昌和視聽歌唱股份有限公司及錢櫃企
    業股份有限公司多處分公司所在之稽徵分處皆遵照規定依每
    人平均收費額200元計徵，本件相同之情形卻有不同之差別
    待遇，按每人平均收費額350元計徵，此等計徵標準不一致
    之核稅方式，亦為本件處分違法之明證。上訴人大安分處不
    遵守上訴人之裁量性命令，對被上訴人採取幾近1倍之金額
    課稅，違反行政一體性，亦違反禁止差別待遇之平等原則，
    其課稅行政處分必然不合法。況且查定課徵悉依查定公式各
    項目實地調查認定，其中並無餐飲費之因素，上訴人縱引財
    政部關於餐飲費應課徵娛樂稅之令釋，亦無解於上訴人應具
    體實地調查之義務。上訴人未依查定課徵之規定核定稅額，
    即當然構成違法處分。被上訴人無法提供分別列示基本餐飲
    費與一般餐飲費之數據，乃因被上訴人係依查定課徵之業者
    ，查定稅額依據之項目包括每人平均收費額、包廂房間數、
    每房間人數及平均營業成數等項目，並無餐飲費之計算因素
    ，在財政部嗣後發布令釋始區分基本與一般餐飲費觀念之事
    實下，上訴人竟要求被上訴人回溯分別列示數額，且強令無
    法區分者，一概全數課稅，完全漠視ＫＴＶ之餐飲係採自由
    消費為原則之事實。上訴人對被上訴人採查定課徵，自有義
    務遵照查定程序核實調查，不得再混淆使用自動報繳之稅額
    核算基準，而以對被上訴人最不利之方式決定被上訴人之納
    稅義務。爰請將訴願決定及原處分撤銷等語。
三、上訴人則略以：上訴人所屬大安分處於90年3月15日現場稽
    查後，查定課徵每期（每月份）娛樂稅各為328,245元，此
    有娛樂稅稅籍及查定紀錄卡可稽。依查定作業注意事項第3
    點第12項規定，經營ＫＴＶ業者娛樂稅之查定計算公式為「
    每月營業額=每人平均收費額×房間數×每房平均人數×每
    天營業時數÷每節平均時數×營業成數×每月天數」，第4
    項第1點亦就查定稅額之調整規定「娛樂稅承辦人員應每半
    年（每年元月及7月份）調查業者實際營業狀況調整查定稅
    額，營業情況變動較大者，得視實際營業情形隨時調整其查
    定稅額」。臺北市政府91年5月3日府訴字第09016717401號
    訴願決定將原處分撤銷，係因上訴人未對計算式中所採之營
    業成數等數據有一合理之說明，是上訴人大安分處業依行為
    時查定作業注意事項之規定，查定被上訴人每月營業額，且
    系爭復查決定，已指明依財政部92年3月20日臺財稅字第092
    0451465號令釋規定，依據被上訴人之「損益表」查核結果
    ，以被上訴人系爭各月份營業額「場租」、「歡唱」、「餐
    飲」、「服務費」之合計總額與原查定營業額相較，原查定
    營業額並未高於被上訴人上開4項營業額之合計總額；又被
    上訴人營業額中上開4項之合計總額，已確實反映被上訴人
    經營行業之實際營業額。再者，上訴人所屬大安分處前於90
    年3月15日非假日時，派員現場勘查，並依當時被上訴人每
    房間平均人數、每人平均收費額及營業成數等資料核算每人
    平均收費額為350元，且依上開平均收費額計算之查定營業
    額與損益表中4項金額之核計相較，並未過高，是上訴人核
    計收費額之基準，自無過當之處。娛樂稅之課徵基準均有個
    案不同之差別，被上訴人稱上訴人有差別待遇之主張，自不
    足採憑。另被上訴人係屬使用統一發票之專營ＫＴＶ之娛樂
    業，上訴人依娛樂稅法令及查定作業注意事項等規定，參考
    調查被上訴人之營業狀況。復依90年3月15日18時、91年7月
    28日17時至21時、91年7月29日17時至21時、91年7月30日21
    時、91年7月31日21時，上訴人所屬大安分處於被上訴人營
    業場所現場勘查所作之稽查報告表所載，其平均營業成數顯
    已高達7成，且經在場工作人員核認用章於該稽查報告書上
    ，足具代表性，又上訴人除依前開稽查紀錄作為課徵之參考
    依據外，並佐以被上訴人提供之「年度損益表」所載金額，
    計算被上訴人之營業收入，比較原查定銷售額及稅額，可知
    上訴人原查定之銷售額並未超過依被上訴人提供之損益表所
    換算之營業收入，足證原查定娛樂稅之銷售額並無偏高情事
    ，亦無逾越權限之情事等語，資為抗辯。
四、原審斟酌全辯論意旨及調查證據之結果，略以：上訴人90年
    4月前查定被上訴人娛樂稅營業額之營業成數為5成，每人平
    均收費額300元，原處分改為7成及350元，此有上訴人所舉
    原處分所據之90年3月15日現場稽查之稽查報告表可證，然
    該稽查報告並未記載稽查情形，與徵收自治條例第6條規定
    已有不符，其以營業成數7成及每人平均收費額350元核定被
    上訴人之營業額，該成數7成及350元，究如何獲致，並無從
    得知。再上訴人人員係晚間6時稽查，依社會實情及經驗法
    則，KTV店晚間是營業尖峰時段，而白天，特別是早上，營
    業狀況遠不如晚間之營業狀況，原處分以之作為全天(20小
    時)之營業狀況核計被上訴人之營業額，顯違社會實情及經
    驗法則，失於客觀合理。良以查定作業注意事項既規定稅捐
    稽徵機關得隨時調查營業人之營業狀況，目的即在於獲得營
    業人之確實營業狀況，且KTV乃屬休閒服務業，其整日營業
    狀況視消費者之作息而有所不同，是「查定公式」所需之各
    項數據應採用平均所得，方屬客觀合理。雖然作業注意事項
    未規定應採樣之多寡，惟究不得以特定時點勘查之所得作為
    查定之依據，尤不得以尖峰時間之營業狀況作為全天之營業
    狀況，否則有失查定課徵之旨，亦與實質課稅原則及作業注
    意事項之意旨不符。上訴人於審判中雖另提起91年7月28日
    至31日連續4日之稽查報告表為據。然該4日之稽查時間既為
    91年7月28日至31日，已不能作為查定被上訴人91年7月之前
    之娛樂稅之依據。而且該4日之稽查時間為晚上7時至9時，
    更是營業尖峰時段，以之作為全天之營業狀況核計被上訴人
    之娛樂稅營業額，有違社會實情及經驗法則，失於客觀合理
    ，自有未合。再91年7月28日之稽查報告表載「使用包廂19
    間」，如以被上訴人房間數48間計算，房間使用率僅約4成
    ，何能指被上訴人之營業成數7成？又該4日稽查報告表載營
    業時間為「0-24」，則依上述公式計算，被上訴人每月之營
    業額應為16,934,400元，稅額約為393,894元，詎該等報告
    表計算結果為與營業時間20小之時營業額14,112,000元，稅
    額328,245元相同，其錯誤甚為顯然。足見該4日稽查報告表
    多有謬誤，不得作為原處分合法之依據。本件被上訴人係屬
    以查定課徵娛樂稅之業者，上訴人即應依上開徵收自治條例
    及作業注意事項所規定之程序查定其娛樂稅。依該上開注意
    事項之規定，查定課徵係依實地調查所得，依照查定公式計
    算之，而上開注意事項所規定之查定公式中，並無以「餐飲
    費」為計算依據之項目。又查定娛樂稅之營業額應依相關法
    令，以客觀合理方法查定之，不能不論查定是否遵相關法令
    ，及所用方法是否客觀合理，僅以未逾查定相對人之營業稅
    營業額，而得認為合法。從而，本件查定未完全遵守相關法
    令，及所用方法失於客觀合理，據以作成之原處分於法未合
    。訴願決定未予糾正亦有未洽。被上訴人訴請撤銷，為有理
    由，應予准許，由上訴人另為適法處分。
五、本院經核原判決於法尚無違誤。上訴意旨仍執前詞並主張略
    以：依娛樂稅法第2條規定，娛樂稅之課徵範圍係按娛樂場
    所所收之「票價或收費額」徵收。另按同法第3條規定娛樂
    稅之納稅義務人為出價娛樂之消費者，而被上訴人僅係為娛
    樂稅之代徵人。故娛樂稅與營業稅之課徵，均以營業人實際
    營業狀況為依據，探求娛樂稅代徵人實際收費額時，自應可
    以營業稅之查定課徵資料作為參考比較之依據；又財政部72
    年10月12日台財稅字第37219號函釋意旨，即係本於查定課
    徵娛樂稅應參酌營業人實際營業狀況為核實課稅所為之解釋
    。又上訴人行為時所訂定之娛樂稅查定作業注意事項第2點
    第2項規定，顯見該行政規定亦係本於娛樂稅法第2條規定之
    意旨所為之規範。經查被上訴人係為使用統一發票之娛樂業
    者，本件所為查定被上訴人系爭期間之娛樂業營業額，係由
    上訴人所屬大安分處除調閱被上訴人營業稅申報書外，並經
    該分處派員實地勘查依查定作業注意事項所訂之查定公式查
    定其娛樂稅營業額，及經被上訴人確認該核定營業額。故上
    訴人基於稽徵上之便利，依查得實際營業情形，適用上訴人
    訂頒之課徵標準核課，其所核定之娛樂稅額，實已從低認定
    ，於法並無不合。且依實質課稅原則，本案爭點在於上訴人
    所為查定課徵之娛樂稅之營業額是否有偏高及逾越權限之情
    事。又依娛樂稅法第3條規定，娛樂稅之納稅義務人，為出
    價娛樂之人，娛樂場所乃係代徵稅款之代徵人，亦即娛樂稅
    實際係由出價娛樂之人先行繳交給娛樂場所，再由娛樂場所
    繳納給稽徵機關，故娛樂稅自應以核實課稅為原則，娛樂場
    所未代徵之稅款固不宜令其繳納，惟如已代徵之稅款，亦不
    宜代徵之後進入私囊。原處分係依財政部解釋意旨及上訴人
    訂定之娛樂稅查定作業注意事項予以查定，經比較被上訴人
    損益表可知，上訴人所查定之娛樂稅實已遠低於財政部函釋
    規定娛樂稅課徵範圍核算之金額，顯未逾越權限或濫用權力
    。未料原判決卻對上訴人所訂頒之查定作業注意事項詳加指
    摘，並進而審認上訴人有濫用權力之違法，原判決顯有行政
    訴訟法第243條第2項第3款規定行政法院於權限之有無辨別
    不當之違法，爰請廢棄原判決等語。本院按逾越權限或濫用
    權力之行政處分，以違法論；即行政機關依裁量權所為之行
    政處分，以其作為或不作為逾越權限或濫用權力者，行政法
    院始得予撤銷。行政訴訟法第4條第2項及第201條固分別定
    有明文。惟查本件查定娛樂稅之營業額並據以核定娛樂稅，
    並非裁量行為，上訴人查定被上訴人娛樂稅之營業額並據以
    核定娛樂稅，是否遵守相關法令，及所用方法是否客觀合理
    ，係屬於合法性問題，行政法院自得為司法審查，並無司法
    權介入行政裁量之問題。是原審法院審理結果，認以原處分
    所據之90年3月15日現場稽查之稽查報告並未記載稽查情形
    ，與徵收自治條例第6條規定已有不符，且以營業尖峰時段
    ，作為全天(20小時)之營業狀況核計被上訴人之營業額，顯
    違社會實情及經驗法則，有失查定課徵之旨，亦與實質課稅
    原則及作業注意事項之意旨不符。況上訴人於原審另提出為
    證之91年7月28日至31日連續4日之稽查報告表多有謬誤，有
    如前述，不得作為原處分合法之依據。原處分於法未合，訴
    願決定未予糾正亦有未洽。因而撤銷訴願決定及原處分，應
    由上訴人另為適法處分等情，於法即無不合。原判決尚無行
    政訴訟法第243條第2項第3款規定行政法院於權限之有無辨
    別不當之違法。上訴人以其對法律上見解之歧異，指摘原判
    決違誤，求予廢棄，難認有理由，應予駁回。
據上論結，本件上訴為無理由，爰依行政訴訟法第255條第1項、
第98條第3項，判決如主文。
中    華    民    國    95    年    11    月    23    日
                  第三庭審判長法  官  趙  永  康
                              法  官  林  茂  權
                              法  官  鄭  忠  仁
                              法  官  黃  淑  玲
                              法  官  黃  本  仁
以  上  正  本  證  明  與  原  本  無  異
中    華    民    國    95    年    11    月    23    日
                              書記官  王  福  瀛


司法院資訊處製作；財團法人民間司法改革基金會備份。
